【裁判字號】    95,訴,1099
【裁判日期】    951011
【裁判案由】    商業會計法等
【裁判全文】
臺灣臺北地方法院刑事判決              95年度訴字第1099號
公  訴  人  臺灣臺北地方法院檢察署檢察官
被      告  甲○○
上列被告因商業會計法案件，經檢察官提起公訴（九十五年度偵
字第九三一六號），本院判決如下：
    主  文
甲○○共同連續商業負責人，以明知為不實之事項，而填製會計
憑證，處有期徒刑陸月，如易科罰金，以銀元佰元即新臺幣玖
佰元折算壹日。
    事  實
一、甲○○於民國九十三年間某時與某真實姓名、年籍不詳之成
    年男子，共同基於填製不實會計憑證及幫助他人逃漏營業稅
    捐之概括犯意聯絡，由甲○○提供其所有身分證予該名成年
    男子，以甲○○受讓原股東陳巧玲之出資額新臺幣（下同）
    一百萬元為由，於九十三年四月十九日代甲○○申請擔任嵐
    芬蒂國際有限公司（下稱嵐芬蒂公司，原設於臺北市○○區
    ○○路一八二號七樓之三，九十三年四月十九日遷移至臺北
    市信義區○○○路○段三七二巷二八弄一號）之負責人即商
    業會計法之商業負責人，並由該名成年男子連續在九十三年
    五月至同年八月期間，在不詳地點先後數次以嵐芬蒂公司之
    名義，填製如附表編號一至十四所示品名、數量及金額均不
    實之會計憑證統一發票後，分別交付如附表編號一至十四所
    示之公司，作為各該公司向嵐芬蒂公司買受商品之進項憑證
    ，再由各該公司持該等統一發票向稅捐機關申報扣抵營業稅
    款，幫助各該納稅義務人即如附表編號一至十四所示公司逃
    漏營業稅共計四百二十四萬四千三百二十九元。
二、案經財政部臺北市國稅局暨臺北市政府警察局信義分局報請
    臺灣臺北地方法院檢察署檢察官偵查起訴。
    理  由
一、訊據被告甲○○矢口否認有何商業負責人填製不實會計憑證
    幫助納稅義務人逃漏稅捐犯行，辯稱：伊並未同意擔任嵐芬
    蒂公司登記名義負責人，亦無提供身分證予他人辦理公司負
    責人變更登記，伊所有身分證於九十二年間在公車上遺失，
    惟伊事後並未報案，亦無申請補發，伊應係遭人陷害登記為
    嵐芬蒂公司負責人，伊於偵查中所陳經由某不知名友人介紹
    而擔任嵐芬蒂公司負責人等情並非屬實，伊就嵐芬蒂公司經
    營狀況並無所悉云云。經查：
  (一)嵐芬蒂公司以被告甲○○於九十三年四月十日受讓原股東陳
    巧玲之出資額一百萬元為由，檢具印鑑遺失切結書、嵐芬蒂
    公司股東同意書及被告身分證等資料，於九十三年四月十九
    日向臺北市商業登記處申請變更登記公司負責人為被告，並
    變更公司地址為「臺北市信義區○○○路○段三七二巷二八
    弄一號」，有公司基本資料查詢（見九十四年度偵字第二一
    一四二號卷第三三頁）、臺北市政府營利事業登記證（見九
    十四年度偵字第二一一四二號卷第三四頁）、嵐芬蒂公司變
    更登記表（見九十四年度偵字第二一一四二號卷第三五、三
    六頁）、嵐芬蒂公司變更登記申請書（見本院卷第二十之一
    頁）、印鑑遺失切結書（見本院卷第二十之二頁）、嵐芬蒂
    公司股東同意書（見本院卷第二十之二頁及被告身分證（見
    本院卷第二十之三頁）等資料附卷足憑，並經本院依職權調
    閱嵐芬蒂公司登記案卷查核屬實。又嵐芬蒂公司自九十三年
    四月間起並無進口貨物等進項來源，竟於同年五月至八月期
    間，連續以該公司名義，填製如附表編號一至十四所示品名
    、數量及金額均不實之會計憑證統一發票，分別交付予如附
    表編號一至十四所示之公司，作為各該公司向嵐芬蒂公司買
    受商品之進項憑證，再由各該公司持該等統一發票向稅捐機
    關申報扣抵營業稅款，幫助各該納稅義務人即如附表編號一
    至十四所示公司逃漏營業稅共計四百二十四萬四千三百二十
    九元等情，亦有財政部臺北市國稅局審查三科查緝案件稽查
    報告書所附嵐芬蒂公司涉嫌虛設行號相關資料分析表（見九
    十四年度偵字第二一一四二號卷第四至七頁）、營業稅稅籍
    資料查詢作業（見九十四年度偵字第二一一四二號卷第七頁
    ）、嵐芬蒂公司變更登記表（見九十四年度偵字第二一一四
    二號卷第十至十五頁）、嵐芬蒂公司申報書（按年度）跨中
    心查詢作業（見九十四年度偵字第二一一四二號卷第十七至
    二一頁）、進項來源明細查詢（見九十四年度偵字第二一一
    四二號卷第二二頁）、進口報單總項資料線上查詢作業（見
    九十四年度偵字第二一一四二號卷第三九頁）及專案申請調
    檔統一發票查核名冊（見九十四年度偵字第二一一四二號卷
    第四一至四五頁）在卷可憑。
  (二)被告於本院審理程序雖否認曾提供其所有身分證予他人申請
    變更登記為嵐芬蒂公司負責人，並辯稱伊所有身分證已於九
    十二年間遺失，係遭他人陷害登記為嵐芬蒂公司負責人云云
    。惟查：
  1.被告於九十五年五月十日偵查中業已坦承伊係經由一位不詳
    姓名朋友介紹而同意擔任嵐芬蒂公司登記名義負責人，惟未
    獲取任何不法利益等情明確（見九十五年度偵字第九三一六
    號卷第十六、十七頁），而嵐芬蒂公司於九十三年四月十九
    日向臺北市商業登記處申請變更登記公司負責人所檢附公司
    負責人身分證（見本院卷第二十之三頁）確係被告所有，業
    經被告於本院確認無訛（見本院卷第二五頁反面）；被告雖
    於本院審理中辯稱伊所有之身分證於九十二年間在公車上遺
    失云云，然查，被告於偵查及本院準備程序中均未提及身分
    證遺失一節，且被告所有身分證如係伊於搭乘公車過程中遺
    失，衡情應於發現遺失後隨即向有關單位報案或申請補發，
    以維護自身權益，詎被告竟未向警察機關報案，復未向戶政
    機關申請補發，參以被告於偵查及本院準備程序中均未提及
    身分證遺失一節，甚且於偵查中明白坦承係經由某真實姓名
    、年籍不詳成年男子介紹而擔任嵐芬蒂公司登記名義負責人
    ，綜上堪認被告於本院審理中所為辯解，顯係事後推諉翻異
    之詞，未為足取，是認嵐芬蒂申請變更登記公司負責人所檢
    附公司負責人身分證應係被告所提供。
  2.公司負責人依法負有相當之法律責任，被告係一智慮健全之
    成年人，自應知之甚明，而被告對該名不詳姓名、年籍之成
    年男子之真實身分毫無所悉，彼此間亦非熟識故舊，竟應該
    名男子之邀約，同意擔任嵐芬蒂公司登記名義負責人，足見
    被告主觀上就該名男子可能利用嵐芬蒂公司充作犯罪工具等
    情應有所預見，猶交付其所有身分證予該名男子辦理變更公
    司登記名義負責人，則被告與該名真實姓名、年籍不詳成年
    男子間就以嵐芬蒂公司名義填製不實會計憑證幫助如附表所
    示納稅義務人逃漏稅捐之犯行，顯有犯意聯絡及行為分擔。
    縱被告並未實際負責嵐芬蒂公司相關事務，惟其就該名成年
    男子以嵐芬蒂公司明一偽開發票幫助他人逃漏稅捐之犯行，
    主觀上既有所預見，且該犯行並不違反被告之本意，則被告
    就該名成年男子所為犯行，仍應負責，其所辯不瞭解嵐芬蒂
    公司經營實情云云，實不足據為有利之認定。綜上所述，
    本件事證明確，被告犯行洵堪認定，應予依法論科。
二、查被告行為後，刑法業於九十四年二月二日修正公布，九十
    五年七月一日起施行。按「行為後法律有變更者，適用行為
    時之法律，但行為後之法律有利於行為人者，適用最有利於
    行為人之法律」，修正後刑法第二條第一項定有明文，該條
    係規範行為後法律變更所生新舊法律比較適用之準據法，本
    身尚無新舊法比較之問題，於新法施行後，應一律適用新法
    第二條第一項之規定，為「從舊從輕」之比較，先予敘明。
    再按「本次刑法法律變更，新舊法比較時應就罪刑有關之共
    犯、未遂犯、想像競合犯、牽連犯、連續犯、結合犯，以及
    累犯加重、自首減輕暨其他法定加減原因（如身分加減）與
    加減例等一切情形，綜其全部罪刑之結果而為比較」，有最
    高法院九十五年五月二十三日九十五年度第八次刑事庭會議
    決議足參，爰先就本件新舊法比較結果論述如下：
  1.被告行為後，商業會計法業於九十五年五月二十四日修正公
    布，其中第七十一條第一款關於商業負責人填製不實會計憑
    證之處罰規定，法定刑由「五年以下有期徒刑、拘役或科或
    併科新臺幣十五萬元以下罰金」，修正為「五年以下有期徒
    刑、拘役或科或併科新臺幣六十萬元以下罰金」，經比較修
    正後商業會計法第七十一條第一款及修正前同款之規定，以
    適用行為時即修正前舊法之規定，對被告較為有利。
  2.刑法第五十六條連續犯之規定業經刪除，被告之數犯罪行為
    ，於新法施行後，應予分論併罰。此刪除雖非犯罪構成要件
    之變更，但顯已影響行為人刑罰之法律效果，自屬法律有變
    更，依修正後刑法第二條第一項規定，比較新、舊法結果，
    仍應適用較有利於被告之行為時法律即舊法論以連續犯。
  3.被告行為後，刑法第五十五條關於牽連犯之規定業經刪除，
    則被告所犯各罪，應予分論併罰。比較新、舊法結果，以適
    用被告行為時之法律即修正前刑法第五十五條牽連犯之規定
    ，較有利於被告。
  4.被告行為後，刑法第四十一條第一項前段關於易科罰金之規
    定修正為「犯最重本刑為五年以下有期徒刑以下之刑之罪，
    而受六個月以下有期徒刑或拘役之宣告者，得以新臺幣一千
    元、二千元或三千元折算一日，易科罰金」，惟依被告行為
    時即修正前刑法第四十一條第一項前段：「犯最重本刑為五
    年以下有期徒刑以下之刑之罪，而受六個月以下有期徒刑或
    拘役之宣告，因身體、教育、職業、家庭之關係或其他正當
    事由，執行顯有困難者，得以一元以上三元以下折算一日，
    易科罰金」暨罰金罰鍰提高標準條例第二條：「依刑法第四
    十一條易科罰金者，均就其原定數額提高為一百倍折算一日
    ；法律所定罰金數額未依本條例提高倍數，或其處罰法條無
    罰金刑之規定者，亦同」等規定，易科罰金之折算標準最高
    為銀元三百元，最低為銀元一百元，換算為新臺幣後，最高
    為新臺幣九百元，最低為新臺幣三百元。比較修正前、後關
    於易科罰金折算標準之刑罰法律，以適用修正前之法律，對
    被告較為有利。
  5.綜上法律修正前、後之比較，揆諸前揭最高法院決議及修正
    後刑法第二條第一項所定之「從舊從輕」原則，應整體適用
    被告行為時之法律，即修正前刑法、商業會計法及罰金罰鍰
    提高標準條例等相關規定，對被告較為有利。
三、再按「統一發票乃證明事項之經過而為造具記帳憑證所根據
    之原始憑證，商業負責人如明知為不實之事項，而開立不實
    之統一發票，係犯商業會計法第七十一條第一款之以明知為
    不實之事項而填製會計憑證罪，該罪為刑法第二百十五條業
    務上登載不實文書罪之特別規定，依特別法優於普通法之原
    則，自應優先適用，無論以刑法第二百十五條業務上登載不
    實文書罪之餘地」，有最高法院九十二年度臺上字第六七九
    二號、九十四年度台非字第九八號判決可資參照。而統一發
    票依營業稅法第三十二條之規定，為營業人銷售貨物或勞務
    予買受人之會計憑證，被告係嵐芬蒂公司負責人，為商業會
    計法所稱之商業負責人，明知該公司於九十三年五月至八月
    期間並無銷貨之事實，仍由該真實姓名、年籍不詳成年男子
    以該公司之名義，填製不實之統一發票，交由附表如所示之
    各該公司，作為進項憑證，持以向稅捐機關申報扣抵營業稅
    款，幫助該等公司之納稅義務人逃漏營業稅捐，核被告所為
    ，係犯修正前商業會計法第七十一條第一款之商業負責人填
    製不實會計憑證及稅捐稽徵法第四十三條第一項之幫助納稅
    義務人逃漏稅捐罪。被告與該名成年男子間就前揭犯行有犯
    意聯絡及行為分擔，關於違反商業會計法部分，該名男子雖
    不具商業負責人之身分，惟依修正前刑法第三十一條第一項
    規定，仍成立共同正犯。又被告先後多次填製不實會計憑證
    及幫助納稅義務人逃漏稅捐之犯行，均時間緊接，所犯皆係
    構成要件相同之罪名，顯係基於概括犯意為之，均為連續犯
    ，應依修正前刑法第五十六條之規定，各以一罪論，並均加
    重其刑。其以填製不實會計憑證之方式幫助他人逃漏稅捐，
    所犯上開二罪間有方法結果之牽連關係，依修正前刑法第五
    十五條之規定，應從一重之填製不實會計憑證罪論處。爰審
    酌被告同意擔任嵐芬蒂公司登記名義負責人，任由他人填製
    不實會計憑證，以幫助納稅義務人逃漏鉅額稅捐，嚴重影響
    稅捐稽徵之正確性，所生危害重大，犯後猶飾詞卸責，否認
    犯行，然念被告尚非策劃及主導犯罪之人，且擔任負責人之
    期間甚短等一切情狀，量處如主文所示之刑，並諭知易科罰
    金之折算標準。
據上論斷，應依刑事訴訟法第二百九十九條第一項前段，修正前
商業會計法第七十一條第一款，稅捐稽徵法第四十三條第一項，
刑法第二條第一項前段、第十一條前段、修正前刑法第二十八條
、第三十一條第一項、第五十六條、第五十五條、第四十一條第
一項前段，修正前罰金罰鍰提高標準條例第二條，現行法規所定
貨幣單位折算新臺幣條例第二條，判決如主文。
本案經檢察官乙○○到庭執行職務
中    華    民    國    95    年    10    月    11    日
                  刑事第十四庭  審判長法  官  宋松璟
                                      法  官  孫萍萍
                                      法  官  李家慧
以上正本證明與原本無異。
如不服本判決，應於判決送達後10日內，向本院提出上訴狀。
                                      書記官  楊文祥
中    華    民    國    95    年    10    月    11    日
附錄本件論罪科刑法條：修正前商業會計法第71條第1款，稅捐
                      稽徵法第43條第1項。
商業會計法第71條
商業負責人、主辦及經辦會計人員或依法受託代他人處理會計事
務之人員有下列情事之一者，處5年以下有期徒刑、拘役或科或
併科新臺幣60萬元以下罰金：
一、以明知為不實之事項，而填製會計憑證或記入帳冊。
二、故意使應保存之會計憑證、會計帳簿報表滅失毀損。
三、偽造或變造會計憑證、會計帳簿報表內容或毀損其頁數。
四、故意遺漏會計事項不為記錄，致使財務報表發生不實之結果
    。
五、其他利用不正當方法，致使會計事項或財務報表發生不實之
    結果。
稅捐稽徵法第43條
 (教唆或幫助逃漏稅捐等之處罰)
教唆或幫助犯第 41 條或第 42 條之罪者，處 3 年以下有期徒刑
、拘役或科新台幣 6 萬元以下罰金。
稅務人員、執行業務之律師、會計師或其他合法代理人犯前項之
罪者，加重其刑至二分之一。
稅務稽徵人員違反第 33 條規定者，除觸犯刑法者移送法辦外，
處 1 萬元以上 5 萬元以下罰鍰。


司法院資訊處製作；財團法人民間司法改革基金會備份。
